【裁判字號】    88,訴,672
【裁判日期】    890918
【裁判案由】    返還不當得利
【裁判全文】
臺灣屏東地方法院民事判決  八十八年度訴字第六七二號
    原      告  財政部國有財產局台灣南區辨事處
    法定代理人  王禮賢
    訴訟代理人  甲○○
                乙○○
    被      告  丙○○○
    訴訟代理人  丁○○
右當事人間請求返還不當得利事件，本院判決如左：
    主      文
原告之訴及假執行之聲請均駁回。
訴訟費用由原告負擔。
    事      實
甲、原告方面：
一、聲明：求為判決（一）被告應付原告新台幣（下同）五十二萬八千七百二十八元
    ，及其中四十五萬五千三百零一元自民國八十八年二月一日起至清償日止，按年
    息百分之五計算之利息。（二）願供擔保請准宣告假執行。
二、陳述：
(一)坐落屏東縣屏東市○○段○○段二五─二０二、二五─二０三地號土地為原告經
    管國有土地（下稱系爭土地），惟自七十八年七月起竟遭被告無權占有，被告顯
    然獲得相當於租金之不當得利，經核被告自七十八年七月至八十七年十二月使用
    補償金計四十五萬五千三百零一元，而被告每期遲延之利息依年息百分之五計算
    至八十八年一月為七萬三千四百二十七元，為此基於不當得利返還請求權訴請被
    告給付五十二萬八千七百二十八元，及其中四十五萬五千三百零一元自八十八年
    二月一日起至清償日止，按年息百分之五計算之利息。
(二)對被告抗辯之陳述：
    五十四年間欲承購省有土地，須經省政府同意，並通知申請人繳納承購保証金即
    土地價款之百分之四十，並於繳清餘款百分之六十後始完成申購手續，被告先父
    蘇先吉申購系爭土地，雖經台灣省政府同意，並通知其繳款在案，惟蘇先吉於繳
    畢百分之四十保証金後，並未於期限內繳清尾款，致所繳保証金沒入公庫，而未
    完成承購手續。
三、證據：提出台灣省政府財政廳函一件、台灣省政府令二件、屏東縣政府函三件、
    掛號函件回執一件、承購保証金土地清冊一件為証。
乙、被告方面：
一、聲明：求為判決原告之訴駁回。
二、陳述：
(一)被告先父蘇三吉於五十四年向屏東縣政府申購坐落屏東縣屏東市○○段○○段二
    五─二０二、二五─二０三地號之土地，並已清償含租金及地價百分之四十之價
    金，顯見上揭土地已承購完畢，當時台灣省政府令五十三年四月二日屏府收一九
    九三七號文並無承購期限之規定，而蘇三吉於五十五年二月十三日死亡，屏東縣
    政府五十六年三月十六日所發財丙字第七０四九號通知係屬內部函稿尚未發文，
    且蘇三吉已死亡，相關文件自無法收取，當時被告既不識字，自無法辦理繁複之
    土地承購事宜，惟距今三十三年，屏東縣政府均未保障當事人權益，未令繼承人
    即被告履行繼承，依民法第一百五十九條之規定，其承諾視為未遲到。
(二)蘇三吉於屏東縣政府五十四年六月九日屏府財丙字第三三三五四號通知繳納原承
    租人蔣員君之三期租金及百分之四十承購保証金時起，即有承租關係，再由該府
    五十四年財字第五０五０號令准出售該土地，即有買賣關係，故被告為守法良民
    ，非無權占有。
三、証據：提出建築許可執照、建築改良物所有權狀、建築改良物登記謄本、屏東縣
    政府函、土地使用權証明書、台灣省政府令各一件為証。
    理      由
一、本件原告起訴主張坐落屏東縣屏東市○○段○○段二五─二０二、二五─二０三
    地號土地為原告經管國有土地，惟自七十八年七月起竟遭被告無權占有，獲有相
    當於租金之不當得利，為此基於不當得利返還請求權訴請被告給付五十二萬八千
    七百二十八元，及其中四十五萬五千三百零一元自八十八年二月一日起至清償日
    止，按年息百分之五計算之利息。而被告則以其先父蘇三吉係承租前揭土地並於
    五十四年向屏東縣政府申購該土地，並已清償含租金及地價百分之四十之價金，
    顯見上揭土地已承購完畢等語置辯。
二、查原告主張坐落屏東縣屏東市○○段○○段二五─二０二、二五─二０三地號土
    地為原告經管國有土地，業據其提出土地登記簿謄本為証，而該土地於五十四年
    間由被告之先父蘇三吉申購並已繳納土地價款百分之四十之保証金，亦為兩造所
    不爭執，本件有爭執者係被告是否無法律上原因而占有系爭土地。經查：
(一)按無法律上之原因而受利益，致他人受損害者，應返還其利益，民法第一百七十
    九條定有明文，本件原告基於不當得利返還請求權訴請被告給付相當於租金之不
    當得利，則首應應審酌者係被告占有系爭土地是否有法律上之原因，查被告之先
    父蘇三吉於五十四年間在系爭土地因過戶承租而為系爭土地之承租人，此有屏東
    縣政府八八屏府財字第一九九七三五號函、八七屏府財產字第一０三八一六號函
    及八七年屏府財產字第一六一三０六號函在卷可稽，且依卷附台灣省政府五十三
    年三月三十一日令頒省有基地新承租及增建、新建．改建收取承購保証金處理要
    點，亦規定收取承購保証金之標準在基地承租人申請新建、增建及改建或申請過
    戶承租，應繳承購保証金為地價之百分之四十，是繳納承購保証金之前提係基地
    之承租或過戶承租人，而兩造對於蘇三吉已繳納承購保証金百分之四十亦不爭執
    ，是被告主張蘇三吉應為系爭土地之承租人，應堪採信，被告雖主張蘇三吉為無
    權占有人，惟揆諸前開函令，其主張尚難採信。
(二)被告之被繼承人蘇三吉既為系爭土地之承租人，自非無權占有系爭土地，另依原
    告所提屏東縣政府五十六年三月十六日屏府丙字第七０四號函、八八屏府財字第
    一九九七三五號函及八七屏府財產字第一０三八一六號函雖載明系爭土地已核定
    出售，其租賃關係應予終止，惟按基地承租須符合土地法第一百零三條各款所列
    事由，出租人始得收回基地，原告持前揭各該函令據以主張系爭土地已因核定出
    售而為終止租賃事由，於法自屬無據。又系爭土地原告與蘇三吉間雖已成立買賣
    關係，惟既未辦理所有權移轉登記，有土地登記簿謄本可按，則租賃關係自亦無
    因系爭土地所有權移轉而消滅之事由，故被告之被繼承人蘇三吉仍為系爭土地之
    承租人，而被告因繼承而取得系爭土地之承租權，是原告主張被告為無權占有，
    於法尚有未合。
三、綜上所述，原告所有坐落屏東縣屏東市○○段○○段二五─二０二、二五─二０
    三地號土地，被告因繼承而取得承租權，原告主張被告無權占有，基於不當得利
    返還請求權訴請被告給付相當於租金之不當得利，於法自屬無據，所訴應予駁回
    。而其假執行之聲請亦因失所附麗，應併駁回之。
據上論結，原告之訴為無理由，依民事訴訟法第第七十八條，判決如主文。
中      華      民      國    八十九    年      九      月      十八    日
                                    臺灣屏東地方法院民事第二庭
~B審判長法官  洪有川
~B法      官  王幸華
~B法      官  黃義成
右為正本係照原本作成。
如不服本判決，應於送達後廿日內，向本院提出上訴狀。
~B法院書記官  徐建功
中      華      民      國    八十九    年      九      月      十八    日


司法院資訊處製作；財團法人民間司法改革基金會備份。
